臺灣高等法院臺南分院民事裁定　94年度抗字第61號
抗　告　人　丁 ○ ○即黃莊.
相　對　人　丙 ○ ○即黃莊.
　　　　　　甲 ○ ○即黃莊.
　　　　　　寅 ○ ○即黃莊.
　　　　　　乙 ○ ○
　　　　　　戊 ○ ○
　　　　　　壬 ○ ○
　　　　　　癸 ○ ○
　　　　　　黃 以 育即黃乾.
　　　　　　黃 博 裕即黃培.
兼上列一人
法定代理人　黃陳淑芳即黃培鑠.
相　對　人　辛 ○ ○即黃培.
　　　　　　己 ○ ○即黃培.
 　　 　　　子○○○　住雲林.
　　　　　　庚 ○ ○　住同上.
　　　　　　丑 ○ ○　住同上.
上列抗告人因與相對人間請求分割共有物聲請更正錯誤事件，對
於中華民國93年12月9日臺灣雲林地方法院90年度訴字第67號裁
定提起抗告，本院裁定如下：
    主    文
原裁定廢棄，發回臺灣雲林地方法院。
    理    由
一、本件聲請人即抗告人於原審法院聲請意旨略以：抗告人之亡
    母黃莊金杯曾於民國（下同）90年1月4日就坐落雲林縣土庫
    鎮○○段627號，地目建，面積1737平方公尺土地（下稱系
    爭土地），向原審法院訴請分割，並經原審法院於91年10月
    31日以90年度訴字第67號民事判決准予分割，並於91年12月
    4日確定在案。但抗告人持該判決向雲林縣虎尾地政事務所
    申辦分割登記時，卻遭駁回，嗣向該地政事務所申請土地登
    記謄本始知系爭土地於原審法院判決分割前，已於91年7月1
    6日為該地政事務所辦理逕為分割登記而成3筆土地（除保留
    原627母地號，但面積減為1714平方公尺外，另增加627之1
    面積3平方公尺，及627之2地號面積20平方公尺），惟分割
    後3筆土地面積與分割前系爭土地之面積均屬相同。因該判
    決審判對象，無論當事人或分割土地範圍均屬明確，且不因
    地政機關就土地逕為分割而有不同，乃屬判決有誤寫、誤算
    或其他類此之顯然錯誤，為此爰依民事訴訟法第232條第1項
    規定，聲請將前開判決主文第一行：「兩造共有坐落雲林縣
    土庫鎮○○段627號，地目建，面積1737平方公尺土地准予
    分割」，應予更正為：「兩造共有坐落雲林縣土庫鎮○○段
    627號，地目建，面積1714平方公尺、同段627之1號，地目
    建，面積3平方公尺、同段627之2號，地目建，面積20平方
    公尺，三筆土地准予分割」；另事實欄、甲、二：「坐落雲
    林縣土庫鎮○○段627號，地目建，面積1737平方公尺土地
    （下稱系爭土地）為兩造所共有」，亦應並予更正為「共有
    坐落雲林縣土庫鎮○○段627號，地目建，面積1714平方公
    尺、同段627之1號，地目建，面積3平方公尺、同段627之2
    號，地目建，面積20平方公尺（下稱系爭土地）為兩造所共
    有」，以使相符等語。並據提出土地登記謄本3份、地籍謄
    本2份、原判決附圖影本1份為證。
二、原審法院裁定以：
  (一)、按判決有誤寫、誤算或其他類此之顯然錯誤者，法院始得
      以裁定更正之，民事訴訟法第232條第1項規定甚明。而所
      謂顯然「錯誤」，乃指判決中所表示者與法院本來之意思
      顯然不符者而言，所謂表示與意思不符，包括法院所「無
      」之意思，而於判決中誤為表示，或法院所「有」之意思
      ，而於判決中漏未表示或表示錯誤等情形，始得依上開法
      條更正之。
  (二)、查抗告人起訴請求分割之系爭土地其坐落位置、面積即系
      爭土地之區塊範圍，依原審90年度訴字第67號卷證資料所
      示，與原審90年度訴字第67號判決附圖即雲林縣虎尾地政
      事務所土地複丈成果圖均屬相同，有90年度訴字第67號卷
      證可稽。雖系爭土地在原審法院判決分割前，已於91年7
      月16日為雲林縣虎尾地政事務所辦理逕為分割登記而成為
      雲林縣土庫鎮○○段627、627之1及627之二地號等3筆土
      地，惟此一事實及相關地籍資料，兩造均未於本案訴訟中
      提出及請求變更相關訴訟標的物，原審法院自無從知悉系
      爭土地現狀及地籍資料已有變動，遂依現存全案卷證資料
      而判決，其情至顯。故原審90年度訴字第67號判決中所表
      示者與原審法院本來之意思即所審酌分割之系爭土地區塊
      範圍並無不符情事，是本案判決內容，依當時之卷證資料
      ，並無顯然錯誤情事。從而，抗告人聲請更正，於法不合
      ，不應准許。
三、抗告意旨略以：
  (一)、按判決如有誤寫、誤算或其他類此之顯然錯誤者，法院得
      依聲請或依職權以裁定更正之，為民事訴訟法第232條第1
      項前段所明定。是更正判決，不問何時，即在上訴中或確
      定後，均得依聲請或依職權為之。此有最高法院77年台抗
      字第82號裁定足資參照。
  (二)、查抗告人之母黃莊金杯曾於90年1月4日就系爭土地，向原
      審法院訴請分割，並經原審法院以90年度訴字第67號民事
      判決確定在案，但抗告人持該判決向雲林縣虎尾地政事務
      所申辦分割登記時，卻遭駁回，嗣向地政事務所申請土地
      登記謄本始知系爭土地已於原審法院91年10月31日宣判前
      ，由雲林縣虎尾地政事務所於同年7月16日逕予分割登記
      而成3筆土地（除保留原627母地號但面積減為1714平方公
      尺外，另增加627之1號面積3平方公尺及627之2地號面積2
      0平方公尺，惟分割後三筆土地面積合計與分割前系爭627
      地號土地之面積均屬相同）而未及更正。抗告人就系爭土
      地，於持該該判決向雲林縣虎尾地政事務所申辦分割登記
      遭駁回後，乃就分割後之地號，另行起訴請求裁判分割，
      經原審法院93年度訴字第210號民事裁定，以訴請分割土
      地及其訴訟當事人，既為並不失效之確定判決效力所及，
      原告（即抗告人）復行起訴，自非合法，而駁回抗告人之
      訴，並於理由欄第二點指明，法院於宣判後甚至判決確定
      後，只要以裁定將原來之1筆土地更正為3筆土地，使其符
      合宣判當時之實際情形即可。
  (三)、蓋以原審法院以90年度訴字第67號判決審判的對象，無論
      就當事人的範圍或分割土地的範圍而言，均屬明確，自不
      因地政機關就土地逕為分割而有不同，此如同有某一當事
      人原名「張三」，於訴訟進行中更名為「張三豐」（增加
      一字），未向法院陳報，致法院未及更正，但法院審判的
      對象並不因當事人改名而有不同，自不影響判決之效力。
      法院於宣判後甚至判決確定後，只要以裁定將原來之一筆
      土地更正為三筆土地，使其符合宣判當時之實際情形即可
      。
  (四)、故原審法院以90年度訴字第67號判決審判的對象，既然就
      當事人的範圍或分割土地的範圍而言，均屬明確，並不因
      地政機關就土地逕為分割而有不同，乃屬判決有誤寫、誤
      算或其他類此之顯然錯誤，其事一見甚明。是以原審法院
      90年度訴字第67號判決，主文欄第一行：「兩造共有坐落
      雲林縣土庫鎮○○段627號，地目建，面積1737平方公尺
      土地准予分割」，應予更正為：「兩造共有坐落雲林縣土
      庫鎮○○段627號，地目建，面積1714平方公尺、同段627
      之1號，地目建，面積3平方公尺、同段627之2號，地目建
      ，面積20平方公尺，三筆土地准予分割」；另事實欄、甲
      、二：「坐落雲林縣土庫鎮○○段627號，地目建，面積
      1737平方公尺土地（下稱系爭土地）為兩造所共有」，亦
      應並予更正為「共有坐落雲林縣土庫鎮○○段627號，地
      目建，面積1714平方公尺同段627之1號，地目建，面積3
      平方公尺、同段627之2號，地目建，面積20平方公尺（下
      稱系爭土地）為兩造所共有」，以使相符。
  (五)、綜上所述，原審法院90年度訴字第67號民事判決之系爭土
      地既因地政機關於訴訟進行中逕為分割登記，因法院及兩
      造不知有此變更，致未於訴訟進行中提出，然就當事人的
      範圍或分割土地的範圍並無不同，則該判決就准予分割之
      土地地號顯有誤寫、誤算或其他類此之顯然錯誤而應予更
      正，原裁定以「系爭土地在原審法院判決分割前，已於91
      年7月16日為雲林縣虎尾地政事務所辦理逕為分割登記而
      成為雲林縣土庫鎮○○段627、627之1及627之二地號等三
      筆土地，惟此一事實及相關地籍資料，兩造均未於本案訴
      訟中提出…是本案判決內容，依當時之卷證資料，並無顯
      然錯誤情事。」云云，恐有誤解云云，為此依法提起抗告
      ，求為廢棄原裁等語 。
四、按當事人喪失訴訟能力或法定代理人死亡或其代理權消滅者
    ，訴訟程序在有法定代理人或取得訴送能力之本人，承受其
    訴訟以前當然停止；惟有訴訟代理人者不適用之；另承受訴
    訟人，於得承受時，應即為承受之聲明；又當事人不聲明承
    受訴訟時，法院亦得依職權，以裁定命其續行訴訟；民事訴
    訟法第170條、第173條、第175條第1項及第178條分別定有
    明文。次按「判決書如有誤寫、誤算及其他顯然錯誤者，法
    院固得隨時更正之，惟其所謂顯然錯誤者，乃指判決中所表
    示者與法院本來之意思顯然不符者而言」（參見最高法院18
    年聲字第307號判例意旨）。再按「判決中顯然之錯誤，得
    由法院自行更正者，不以出於法院之過失為必要。即本於當
    事人之陳述或書狀之記載所致之錯誤，亦得以裁定更正之。
    又關於當事人之姓名或名稱，因表示不正確發生之顯然錯誤
    ，苟未變更該當事人之同一性，亦有民事訴訟法第232條第1
    項規定之適用」（參見最高法院72年度台抗字第490號裁定
    意旨）。且本條項之規定，除法文所舉誤寫誤算外，如關於
    當事人之表示不正確，代理人或法院之表示遺漏，判決所記
    載之事實或理由有相矛盾之處，與夫主文之不完全等，凡足
    生與法院真意相反之結果者，無論其錯誤係出自法院之過失
    ，抑係本諸當事人之陳述，皆得依本條項規定而更正之（參
    見臺灣高等法院暨所屬法院65年度法律座談會民事類第41號
    、石志泉著民事訴訟法釋義第226頁）。
五、經查：
  (一)、本件原相對人黃培鑠於94年1月17日死亡，有抗告人提出
      之除戶謄本、繼承系統表、被繼承人黃培鑠之戶籍謄本及
      原審法院94年3月15日雲院瑜家稅決94繼字第137號拋棄繼
      承事件函影本附於本院卷可稽。揆諸前開說明，相對人黃
      培鑠已喪失其為訴訟之當事人能力，應由其繼承人黃陳淑
      芳、辛○○及黃博裕承受其訴訟程序，惟原相對人黃培鑠
      之繼承人黃陳淑芳、辛○○及黃博裕迄今均未聲請承受訴
      訟，本院乃據抗告人之聲請依職權命其繼承人黃陳淑芳、
      辛○○及黃博裕承受訴訟並續行程序；另原相對人黃乾堆
      於92年10月15日死亡，其繼承人黃以育於94年5月16日具
      狀向本院聲明承受訴訟，有原相對人黃乾堆之除戶謄本及
      相對人黃以育之戶籍謄本附於本院卷可按，是原相對人黃
      乾堆其繼承人即相對人黃以育於本院聲明承受訴訟，應予
      准許，合先敘明。
  (二)、本件原告黃莊金杯於90年1月4日提起原審法院90年度訴字
      第67號訴請就坐落雲林縣土庫鎮○○段627號，地目建，
      面積1737平方公尺共有之土地為判決分割後，於90年9月2
      0日死亡，黃莊金杯就系爭土地其應有部分由繼承人丙○
      ○、丁○○（即抗告人）、甲○○、寅○○等四人所繼承
      後，乃由相對人丙○○、甲○○、寅○○及抗告人丁○○
      等聲明由渠等承受有關黃莊金杯本案訴訟，並經原審法院
      於91年10月31日以90年度訴字第67號判決分割系爭土地，
      並於91年12月4日確定在案。惟抗告人持該確定判決向虎
      尾地政事務所申辦理分割登記，卻遭駁回。緣該確定判決
      於宣判前，虎尾地政事務所已於91年7月16日將原坐落雲
      林縣土庫鎮○○段627號土地面積1737平方公尺逕予分割
      為同段627號土地面積1714平方公尺（同原地號，但面積
      減少）及同段627之1號面積3平方公尺與627之2號面積20
      平方公尺（3筆土地面積合計與分割前之627號土地面積相
      同），而未及更正，此有系爭土地93年10月20日所列印之
      土地登記謄本附於原審卷可按。抗告人乃於92年11月6日
      復就系爭土地為標的及共有人為被告向原審法院訴請判決
      分割共有物，惟原審法院於93年5月7日以93年度訴字第21
      0號裁定認「原告（即抗告人）此次訴請分割之土地及其
      訴訟當事人，既為並不失效之確定判決效力所及，原告復
      行起訴，自非合法，應予駁回。」，而駁回抗告人之訴，
      業經本院依職權調閱93年度訴字第210號民事卷宗核閱無
      誤，該裁定並認：【雖原判決（原審法院90年度訴字第67
      號判決）未及更正因地政機關逕為分割而有不同地號，但
      該判決審判的對象，無論就當事人的範圍或分割土地的範
      圍而言，均屬明確，且不因地政機關就土地逕為分割而有
      不同，此如同有某一當事人原名「張三」，於訴訟進行中
      更名為「張三豐」（增加一字），未向法院陳報，致法院
      未及更正，但法院審判的對象並不因當事人改名而有不同
      ，自不影響判決之效力。法院於宣判後甚至判決確定後，
      只要以裁定將原來之1筆土地更正為3筆土地，使其符合宣
      判當時之實際情形即可】等語，益徵抗告人所請求更正之
      事項，就當事人範圍或分割土地範圍與原判決仍具同一性
      。
  (三)、況原審法院90年度訴字第67號判決主文第一項即記載：「
      兩造共有坐落雲林縣土庫鎮○○段627號，地目建，面積1
      737平方公尺土地准予分割，其分割方法如附圖甲所示：
      編號Ａ部分面積785‧01平方公尺分歸原告丙○○、丁○
      ○、甲○○、寅○○與被告乙○○、戊○○共同取得，並
      按丙○○、丁○○、甲○○、寅○○應有部份各8分之1，
      乙○○、戊○○應有部分各4分之1比例保持共有；編號Ｂ
      部分面積157平方公尺分歸被告黃培鑠、己○○共同取得
      ，並按黃培鑠應有部分3分之2，己○○應有部分3分之1比
      例保持共有；編號Ｃ部分面積157平方公尺分歸被告黃乾
      堆取得；編號Ｄ部分面積157平方公尺分歸壬○○取得；
      編號Ｅ部分面積157平方公尺分歸癸○○取得；編號Ｆ部
      分面積156‧99平方公尺分歸子○○○、丑○○、庚○○
      共同取得，並按應有部分各3分之1比例保持共有；編號Ｇ
      部分面積167平方公尺預留為道路用地由兩造按其原應有
      部分比例保持共有。」，該判決之原意即係以分割坐落雲
      林縣土庫鎮○○段627號，地目建，面積1737平方公尺之
      系爭土地；惟系爭土地已於91年7月16日經地政機關逕為
      分割為3筆土地即同段627號土地面積1714平方公尺、同段
      627之1號面積3平方公尺及627之2號面積20平方公尺，則
      原審法院90年度訴字第67號判決主文、事實及理由欄關於
      此部分顯然錯誤之記載核與原審法院判決真意均有不符之
      情形。故抗告意旨主張：抗告人之母黃莊金杯曾於90年1
      月4日就系爭土地，向原審法院訴請分割，並經原審法院
      以90年度訴字第67號民事判決確定在案，但抗告人持該判
      決向雲林縣虎尾地政事務所申辦分割登記時，卻遭駁回，
      嗣向地政事務所申請土地登記謄本始知系爭土地已於原審
      法院91年10月31日宣判前，由雲林縣虎尾地政事務所於同
      年7月16日逕予分割登記而成3筆土地（除保留原627母地
      號但面積減為1714平方公尺外，另增加627之1號面積3平
      方公尺及627之2地號面積20平方公尺，惟分割後三筆土地
      面積合計與分割前系爭627地號土地之面積均屬相同）而
      未及向原審法院陳述更正，原審法院亦不知系爭土地有前
      述逕予分割登記而成3筆土地之情形，致於90年度訴字第6
      7號民事判決之主文、事實及理由欄關於此部分有顯然錯
      誤之記載，而與原審法院判決真意均有不符之情形，而聲
      請本件裁定更正等語，自屬有據。雖原裁定以「系爭土地
      在原審法院判決分割前，已於91年7月16日為雲林縣虎尾
      地政事務所辦理逕為分割登記而成為雲林縣土庫鎮○○段
      627、627之1及627之2地號等3筆土地，惟此一事實及相關
      地籍資料，兩造均未於本案訴訟中提出及請求變更相關訴
      訟標的物，原審法院自無從知悉系爭土地現狀及地籍資料
      已有變動，遂依現存全案卷證資料而判決，其情至顯。職
      是之故，本案判決中所表示者與原審法院本來之意思即所
      審酌分割之系爭土地區塊範圍並無不符情事，是本案判決
      內容，依當時之卷證資料，並無顯然錯誤情事。」云云，
      然揆諸前開說明，抗告人聲請法院為更正之裁定，除法院
      有顯然之誤寫誤算外，凡足生與法院真意相反之結果者，
      無論其錯誤係出自法院之過失，抑係本諸當事人之陳述，
      皆得依本條項規定而更正之。原裁定以兩造均未於本案訴
      訟中提出及請求變更相關訴訟標的物，原審法院自無從知
      悉系爭土地現狀及地籍資料已有變動，依現存全案卷證資
      料而判決，而原判決並無顯然錯誤情事，而駁回抗告人之
      聲請裁定更正，尚嫌乏據。
  (四)、綜上所述，本件原審法院90年度訴字第67號判決原意即係
      就當事人所共有之系爭坐落雲林縣土庫鎮○○段627號，
      地目建，面積1737平方公尺土地准予分割，惟該筆系爭土
      地已於該原審判決前之91年7月16日經地政機關逕為分割
      為3筆土地即同段627號土地面積1714平方公尺、同段627
      之1號面積3平方公尺及627之2號面積20平方公尺，致原審
      法院90年度訴字第67號判決主文、事實與理由關於此部分
      之記載即與原審法院判決原意不符，應已符合首揭法條聲
      請裁定更正之要件。原審法院疏未詳查率以裁定駁回抗告
      人聲請裁定更正，自有未合。抗告意旨執此指摘原裁定不
      當，求為廢棄，非無理由。爰廢棄原裁定，發回原審法院
      就本院所指摘部分詳查更為妥適之裁定。
六、據上論結，本件抗告為有理由，依民事訴訟法第492條，裁
    定如主文。
中　　華　　民　　國　　94　　年　　6　　月　　 16　　日
                  民事第四庭    　審判長法　官  林金村
　　　　　　　　　　　　　　　　        法　官  丁振昌
　　　　　　　　　　　　　　　　        法　官  胡景彬
上為正本係照原本作成。
抗告人如不服本裁定，僅得於收受本裁定正本送達後10日內以適
用法規顯有錯誤為理由，向本院提出再抗告狀（須附繕本一份及
繳納再抗告裁判費新台幣1千元)，並經本院許可後始可再抗告於
最高法院。
中　　華　　民　　國　　94　　年　　6　　月　　 17　　日
                                        書記官  趙玲瓏
【附記】
民事訴訟法第495條之1第2項準用同法第466條之1第1、2項規定
：
I對於第二審判決上訴，上訴人應委任律師為訴訟代理人。但上
　訴人或其法定代理人具有律師資格者，不在此限。
II上訴人之配偶、三親等內之血親、二親等內之姻親，或上訴人
　為法人、中央或地方機關時，其所屬專任人員具有律師資格並
  經法院認為適當者，亦得為第三審訴訟代理人。
                                                  K
